【裁判字號】    89,上,47
【裁判日期】    890831
【裁判案由】    給付仲介費
【裁判全文】
臺灣高等法院高雄分院民事判決  八十九年度上字第四七號
      上  訴  人  寅○○
                  丙  ○
      共      同
      訴訟代理人  利美利律師
      被  上訴人  陳翁保理    住台北市○○街九號
                （即陳保里）
                  乙○○      .
                  戊○○      .
                  己○○      住台北巿寧波西街一二四號五樓
                  丁○○      住台北巿峨眉街九號
                  甲○○○    住台北市○○路○段一八一巷三號
                  壬○○      .
                  癸○○      .
                  子○○      .
                  辛○○      .
                  丑○○      .
                  庚○○      .
                  卯○○      .
      共      同
      訴訟代理人  林慶雲律師
                  楊靖儀律師
                  侯勝昌律師
右當事人間請求給付仲介費事件，上訴人對於中華民國八十八年十一月十一日台灣高
雄地方法院八十八年度訴字第一二八三號第一審判決提起上訴，本院判決如左：
      主      文
上訴駁回。
第二審訴訟費用由上訴人負擔。
      事      實
甲、上訴人方面：
一、聲明：
  (一)原判決廢棄。
  (二)被上訴人陳翁保里、乙○○、戊○○、己○○、丁○○、甲○○○應共同給付上
    訴人新台幣（下同）三十九萬五千九百七十二元及自八十六年八月七日起至清償
    日止，按年息百分之五計算之利息。
  (三)被上訴人壬○○、癸○○、子○○、辛○○、丑○○應共同給付上訴人七十一萬
    四千六百五十六元及自八十六年八月七日起至清償日止，按年息百分之五計算之
    利息。
  (四)被上訴人庚○○、丁○○、卯○○應共同給付上訴人五十六萬八千七百元及自八
    十六年八月七日起至清償日止，按年息百分之五計算之利息。
二、陳述：除與第一審判決記載相同者，予以引用外，補稱：
  (一)系爭坐落高雄市○○區○○段七一之一五地號、七一之一六地號、七一之二四地
    號三筆土地為被上訴人所有，而附近有訴外人陳楊粒所有土地一筆，急於出售，
    委託上訴人仲介，惟上訴人認陳楊粒之土地與被上訴人所有之系爭土地若能一併
    出售，可取得較高之交易價值，上訴人遂在陳楊粒之協助下，徵得系爭土地之地
    主即被上訴人之同意，將系爭土地之有關文件交付林仕雄，而林仕雄則持以徵詢
    寶成建設股份有限公司（下稱寶成公司）之意見，寶成公司表示願意購買，因而
    促成被上訴人與寶成公司訂立買賣契約，故上訴人為被上訴人之居間人，林仕雄
    為寶成公司之居間人。
  (二)寶成公司已給付林仕雄居間報酬，至上訴人寅○○出具之切結書，係因地主林尚
    志所支出之搬遷費高達六百萬元，林尚志要求寶成公司負擔半數，寶成公司雖同
    意負擔，但因恐其他地主為同樣之要求，寶成公司遂借用寅○○名義出具切結書
    。
三、證據：除援用第一審之證據外，補提民事判決影本等為證。
乙、被上訴人方面：
一、聲明：如主所示。
二、陳述：除與第一審判決記載相同者，予以引用外，補稱：
  (一)上訴人請求給付居間報酬，應以兩造間先行成立居間契約為前提，兩造間並未成
    立居間契約，上訴人自無居間報酬請求權。
  (二)被上訴人與寶成公司訂立買賣契約，全由趙府廣與陳楊粒洽談，並未由上訴人居
    間仲介。
  (三)上訴人為買方寶成公司之居間人而非被上訴人所委任之居間人。
三、證據：除援用第一審之訴證據外，補提民事判決影本等為證。
      理      由
一、上訴人起訴主張：上訴人於八十六年間代表被上訴人與寶成公司洽談系爭土地之
    買賣事宜，約定買賣成立後，被上訴人應給付上訴人居間報酬為買賣價金之百分
    之一，上訴人遂多次向寶成公司轉達被上訴人之需求，並努力從中協調下，終於
    使寶成公司與被上訴人在八十六年四月二十四日簽訂買賣契約，詎被上訴人竟拒
    付居間報酬等情，求為命陳翁保里（即陳保里）、乙○○、戊○○、己○○、丁
    ○○、陳林美華給付上訴人三十九萬五千九百七十二元，壬○○、癸○○、子○
    ○、辛○○、丑○○應給付上訴人七十一萬四千六百五十六元，庚○○、丁○○
    、卯○○應給付上訴人五十六萬八千七百元及均自八十六年八月七日起至清償日
    止之法定遲延利息之判決。被上訴人則以：被上訴人所有之系爭土地，係由陳楊
    粒與陳江章所促成，兩造間並未訂有居間契約，亦未曾同意給付報酬予上訴人等
    語，資為抗辯。
二、按稱居間者，謂當事人約定，一方為他方報告訂約之機會，或為訂約之媒介，他
    方給付報酬之契約，故居間人請求委任人給付居間報酬，須以委任人與居間人間
    訂立居間契約為前提，若未訂有居間契約，縱令促成他人成立買賣契約，亦無居
    間報酬請求權，此觀民法第五百六十五條之規定自明。據證人趙府廣於原審證稱
    ：「沒任何被告（即被上訴人）委託我賣地，最早是有位陳楊粒因負債要賣地，
    因他（土）地面積太小，就拜託東南水泥董事長陳江章出來接洽其他地主，而附
    件的地主有些是陳江章的朋友，陳江章叫我去找其他地主一起去賣地來幫忙陳楊
    粒女士還債，而丁○○家中六人及陳尚宏、陳天瑞之契約是我出面與之簽訂買賣
    契約的，買主是寶成建設公司」、「陳楊粒原本要賣，而寶成建設要求全部土地
    一起賣才願買」，「本件我仲介之土地買賣，原告二人始終未曾出面，是我與陳
    楊粒在處理，是買賣契約成立很久要交地之時，因土地尚有租約，原告二人才出
    面說是否要在期滿前先遷移承租人，那時我才認識原告二人」，「：：：：之後
    原告二人是在交地之後才要求我給付仲介費，我說原告二人不能獲取該佣金，但
    我有反應給董事長（陳江章）知道，董事長也不同意給」，「：：：土地價格都
    是我與陳楊粒講好的」，在本院證稱：「是陳楊粒女士來拜託我們董事長陳長江
    說，他所有的房地因為欠債希望能出售還債，請陳江章協助出賣，陳江章則授權
    我與陳女士接洽。系爭房地除了陳江章之外，其親屬共六人也是房地所有權人，
    因他們不缺錢用而表示不想賣，要陳江章不要為了幫陳女士之忙而以長輩之身分
    壓制晚輩出售土地，我將上情告訴陳江章，陳江章則表示他與陳女間有相當的交
    情，一定要協助他，希望他的親屬跟他的步調一致。陳女士也曾向陳江章表示，
    陳家的親屬所有之房地，其出賣事宜由陳江章負責處理，至於其他房地部分陳女
    士表示他自己會處理。關於處理土地買賣事宜，陳江章授權我與其親屬協調。寅
    ○○開頭並沒有找我，直到大家到寶成公司辦公室協調時，我才認識寅○○，當
    時我還誤以為寅○○是寶成公司所委託的仲介人，後來才知道他是出賣人所委託
    的仲介人，但陳家親屬並未委託寅○○，而是由我全權代表陳家處理」，「買賣
    成立之後，過了很久寅○○才向我表示要佣金，我就告訴陳江章，陳江章說陳家
    並未委託寅○○，寅○○憑何要求佣金﹖至於詳細時間我記不得了，結果陳江章
    表示拒絕給付佣金」，「沒有（見過寅○○），陳女士也沒有告訴我寅○○是從
    事仲介業，直到大家在寶成公司開會時，我才知道寅○○也是仲介人之一，而且
    我認為當時寅○○是寶成的仲介人，在此之前，我一直以為林仕雄是唯一的仲介
    人」，「是的（指代表陳家出售土地），是陳江章授權我辦理的，本來陳江章的
    姪子們不願意出售，我代表陳江章去說服他們，本來我亦不知道寶成公司要買，
    是陳楊粒電話告訴我有位居間人林仕雄說寶成公司有意購買，希望我提供土地的
    有關文件資料，我始知寶成有意購買。我初次與寶成公司員工接洽是由寅○○以
    電話告訴我，召集所有地主到寶成公司辦公室開協調會議時認識的，不過協調會
    議並未達到共識，後來寅○○帶寶成公司的林翠文到我服務的東南水泥公司找我
    逐步談成，我始終未講過寅○○居間報酬多少的問題，因為根本沒有人提起居間
    報酬的事情」等語，足見趙府廣雖代表被上訴人出售系爭土地，但始終未代理被
    上訴人與上訴人間訂立居間契約，亦未能證明被上訴人直接與上訴人訂立居間契
    約。又據上訴人寅○○於本院陳稱：「是，八十五年十一月中旬我認識陳楊粒女
    士，因為她有一棟房地，經法院查封，請我助其出售，但其房地位在系爭九間房
    地之中間，不易出售，而陳女士又告訴我，其與東南水泥股份有限公司（下稱水
    泥公司）已故董事長陳江章交情不錯，而陳江章與其親屬就系爭房地九間之中擁
    有五間之所有權：：：我建議陳女士，既然與陳江章有交情，不妨找陳江章談談
    看，是否其與其親屬所有之房地與陳女士之房地一併出售，較容易有人承買。陳
    女士說，以前與陳江章曾經談論過一併出售土地的問題，陳江章表示可以出售，
    但價碼必須較高。陳女士告訴我說，最好由我找個比較大的建設公司，如果大的
    建設公司有意承買，我才與陳江章談談看：：：由於我與陳江章不認識，為便於
    仲介成功，我要求陳女士介紹我認識陳江章，陳女士以電話向陳江章聯繫，陳江
    章表示公務繁忙，關於買賣土地事宜可直接與東南水泥公司副總經理趙府廣接洽
    即可，他會授權給趙副總處理。有一天，我拿著各項資料去找林仕雄協助尋找承
    買人，一星期後，林仕雄告訴我寶成建設公司有意承買，我與林仕雄就與寶成公
    司有關人員接洽，寶成公司方面表示價金太高，如將價金降低至一百萬元，寶成
    公司就願意承買。我們曾經會同全體房地所有權人到寶成公司辦公室協調，但因
    意見紛雜一時之間難使雙方成立買賣契約。：：：關於居間報酬部分，經與房地
    出賣人協商結果，均答應以買賣價金之百分之一計算：：：」等語，亦未言及於
    何時何地如何受被上訴人或趙府廣之委託出售土地而成立居間契約，其所稱地主
    均答應以買賣價金之百分之一計算乙節，純屬其片面之詞，蓋被上訴人既授權由
    趙府廣出面處理出售系爭土地事宜，則上訴人根本未與被上訴人或陳江章謀面，
    而趙府廣既否認被上訴人曾與上訴人訂立居間契約，亦否認曾與上訴人論及居間
    報酬之事，則上訴人豈可以其他地主之承諾指為被上訴人之承諾。上訴人原係與
    陳楊粒成立居間契約，但因陳楊粒所有之土地面積甚少，致難以高價賣出，因而
    尋求被上訴人之長輩陳江章協助，上訴人為賺取陳楊粒之居間報酬，未經被上訴
    人之委託，即自動協助陳楊粒促成被上訴人同意出售系爭土地，兩造間實無居間
    契約之法律關係存在。設兩造間有居間契約存在，則被上訴人與寶成公司訂立買
    賣契約後，當立即要求被上訴人給付居間報酬，如被上訴人拒絕給付，則早已對
    簿公堂，法院相見，何以被上訴人於八十六年四、五月間與寶成公司訂立買賣契
    約後，遲未向被上訴人請求給付居間報酬﹖上訴人竟遲至陳楊粒與陳江章二位關
    鍵人物死亡後之八十八年五月二十五日始提起本件訴訟，其中所藏玄機，令人費
    解，益見兩造間並無居間契約存在，否則於八十六年六月間提起訴訟，則陳楊粒
    及陳江章均在世時，兩造間有無訂立居間契約之事實，豈非更易查明而上訴人亦
    得早日取得鉅額之居間報酬﹖再者，證人即寶成公司之員工蔡毅芬於原審證稱：
    「：：：後來又出現了寅○○、丙○二人，至於他二人如何出現不太清楚。他二
    人表達了地主的需求及意願。：：：：他二人沒有明確表示代表地主出面與本公
    司洽談、買賣，但從過程中，應是有此意思，沒有任何地主向本公司表示他二人
    是本件買賣地主的代表接洽人：：：趙府廣是我公司要與陳江章簽訂買賣契約時
    才見到他」等語，則蔡毅芬亦不能證明兩造間確有居間契約存在。至於證人林敏
    珠所述，亦僅言及其本人與上訴人間之關係而已，證人即陳楊粒之子陳溢吉之證
    詞，亦僅足證明其母陳楊粒與上訴人間有居間契約存在而已，均未能證明被上訴
    人與上訴人間曾訂有居間契約。至證人林仕雄雖為有利於上訴人之證言，然查林
    仕雄與上訴人同屬從事仲介業務，關係密切，而據林仕雄於本院證稱：「有的，
    寶成給我報酬百分之零點五，我已經領到了，由於這件買賣是我和上訴人二人所
    達成，於是我領到報酬後私下與上訴人二人合意均分，將來上訴人二人取得賣方
    之報酬後亦要三人均分」等語，則林仕雄與上訴人為利害與共之人，若上訴人敗
    訴，林仕雄亦蒙受不利，故其為有利於上訴人之證述，實不無偏袒上訴人，其證
    言自屬無可採信。
三、從而上訴人本於居間契約之法律關係，訴請被上訴人給付居間報酬及法定遲延利
    息，自屬無據，原審因而為上訴人敗訴之判決，委無不當，上訴意旨仍執陳詞，
    指摘原判決不當，非有理由，應予駁回。
四、結論：本件上訴為無理由，依民事訴訟法第四百四十九條第一項、第七十八條、
    第八十五條第一項前段，判決如主文。
中      華      民      國    八十九    年      八      月    三十一    日
                                      臺灣高等法院高雄分院民事第一庭
~B1審判長法官  黃金石
~B2法      官  吳登輝
~B3法      官  周慶光
右為正本係照原本作成。
如對本判決上訴，須於判決送達後二十日內向本院提出上訴狀，其未表明上訴理由者
，應於上訴後二十日內向本院提出上訴理由書（均須按他造當事人之人數附繕本）。
上訴時應提出委任律師或具有律師資格之人之委任狀，並依附註條文規定辦理。
中      華      民      國      八十九    年      九      月      一    日
~B法院書記官  洪梅枝
附註：
民事訴訟法第四百六十六條之一：
對於第二審判決上訴，上訴人應委任律師為訴訟代理人，但上訴人或其法定代理人具
有律師資格者，不在此限。
上訴人之配偶、三親等內之血親、二親等內之姻親，或上訴人為法人、中央或地方機
關時，其所屬專任人員具有律師資格並經法院認為適當者，亦得為第三審訴訟代理人
。
第一項但書及第二項情形，應於提起上訴或委任時釋明之。
                                                                        Ｆ


司法院資訊處製作；財團法人民間司法改革基金會備份。
